【裁判字號】    95,簡上,208
【裁判日期】    951110
【裁判案由】    賭博
【裁判全文】
臺灣板橋地方法院刑事判決             95年度簡上字第208號
上  訴  人  臺灣板橋地方法院檢察署檢察官
被      告  甲○○
上列上訴人因被告賭博案件，不服本院95年度簡字第511 號中華
民國95年2 月14日第一審判決（聲請簡易判決處刑案號：95年度
速偵字第26號），提起上訴，及移送併案審理（95年度偵字第45
31號、95年度偵字第12883 號），本院判決如下︰
    主  文
原判決撤銷。
甲○○共同連續意圖營利，聚眾賭博，處有期徒刑伍月，如易科
罰金，以銀元佰元折算壹日。扣案如附表一編號一至四、附表
二編號一至三、及附表三編號一至二所示之物均沒收。
    事  實
一、甲○○與真實姓名、年籍不詳、約50幾歲、家住臺北縣板橋
    市○○路附近、綽號「阿琴」之成年女子（以下簡稱「阿琴
    」），共同基於意圖營利經營俗稱「六合彩」或「大樂透」
    賭博之概括犯意聯絡，由「阿琴」擔任組頭與賭客對賭，甲○○擔任下線負責收牌，而連續為下列賭博犯行：
    (一)自民國94年10月間某日起至95年3 月間某日止，甲○○意
      圖營利在其所經營位於臺北縣新莊市○○路38之11號便利
      商店之公眾得出入場所內，提供該場所並聚眾經營俗稱「
      六合彩」之賭博，其簽賭之方式有俗稱「二星」、「三星
      」及「四星」三種，賭客每簽選一支之簽注金各為新台幣
      （下同）80元、80元、75元，再以賭客所圈選之號碼核對
      香港地區於每週二、四開獎之「六合彩」中獎號碼，簽中
      者可分別贏得彩金5,600 元、56,000元、700,000 元，甲○○於上開地點收取賭客之簽單及簽注金後，再交予組頭
      「阿琴」，並向組頭「阿琴」收取每支簽單2 元之報酬，
      賭客如未簽中者，所繳之簽注金均歸組頭「阿琴」所有，
      甲○○本身亦於上開公眾得出入之場所參與簽賭。嗣先後
      於95年1 月3 日18時40分許、及同年月25日15時40分許，
      分別為警在上址查獲，並扣得如附表一及附表二所示之物
      。
    (二)自95年3 月間某日起至95年5 月16日止，甲○○在其位於
      臺北縣新莊市○○路86號1 樓之住處，提供該場所聚眾經
      營俗稱「六合彩」及「大樂透」之賭博，其供簽賭之方式
      有俗稱「二星」、「三星」及「四星」三種，賭客每簽選
      一支之簽注金各為80元、80元、75元，再以賭客所圈選之
      號碼核對香港地區之「六合彩」或本國「大樂透」之中獎
      號碼，簽中者可分別贏得彩金5,600 元、56,000元、700,
      000 元，甲○○所收取之簽單及簽注金均轉交組頭「阿琴
      」，賭客未簽中者，所繳交之簽注金均歸組頭「阿琴」所
      有，甲○○每收一支簽單則可向組頭「阿琴」收取3 元之
      報酬。嗣於95年5 月16日16時40分許為警在上址當場查獲
      ，並扣得如附表三所示之物。
二、案經臺北縣政府警察局新莊分局分別報請臺灣板橋地方法院
    檢察署檢察官聲請簡易判決處刑及移送併案審理，暨臺北縣
    政府警察局刑事警察大隊報請同署檢察官偵查後移送併案審
    理。
    理  由
一、訊據被告甲○○就上開犯罪事實全部坦白承認，且有臺北縣
    政府警察局新莊分局搜索扣押筆錄、收據、目錄表各2 份、
    臺北縣政府警察局刑事警察大隊搜索扣押筆錄、收據、目錄
    表各1 份、現場照片29幀附卷可稽（見95年度速偵字第26號
    卷第11-15 、24-33 頁，95年度偵字第2558號卷第26-30 、
    38-39 頁、95年度偵字第12883 號卷第14-16 、18、36-37
    頁），暨有如附表一、二、三所示之證物扣案可資佐證。自
    堪認被告前開自白應與事實相符，本件事證明確，被告犯行
    堪予認定。
二、查被告行為後，刑法業於94年2 月2 日修正公布，95年7 月
    1 日起施行，其中與本件有關部分之第2 條、第28條、第33
    條、第55條、第56條、第68條均業已修正。按「行為後法律
    有變更者，適用行為時之法律，但行為後之法律有利於行為
    人者，適用最有利於行為人之法律」，修正後刑法第2 條第
    1 項定有明文。此條規定係規範行為後法律變更所生新舊法
    比較適用之準據法，本身尚無新舊法比較之問題，於新法施
    行後，應一律適用新法第2 條第1 項之規定，為「從舊從輕
    」之比較，先予敘明，再按本次法律變更，比較時應就罪刑
    有關之共犯、未遂犯、想像競合犯、牽連犯、連續犯、結合
    犯，以及累犯加重、自首減輕暨其他法定加減原因（如身分
    加減）與加減例等一切情形，綜其全部罪刑之結果而為比較
    （最高法院95年5 月23日95年度第8 次刑事庭會議決議參照
    ）。茲就本件新舊法比較結果敘述如下：
    (一)被告行為後，刑法第56條連續犯之規定，業於94年1 月7
      日修正公布刪除，並於95年7 月1 日施行，則被告之犯行
      ，因行為後新法業已刪除連續犯之規定，此刪除雖非犯罪
      構成要件之變更，但顯已影響行為人刑罰之法律效果，自
      屬法律有變更，依新法第2 條第1 項規定，比較新、舊法
      之結果，以舊法得論以一罪之規定較有利於被告。至刑法
      第55條之修正係刪除其中有關牽連犯之規定，就有關想像
      競合犯之規定並無刪修，經比較新舊法結果，新法並無較
      有利於被告。
    (二)查修正前刑法第28條規定：「二人以上共同實施犯罪之行
      為者，皆為正犯。」，修正後刑法第28條規定：「二人以
      上共同實行犯罪之行為者，皆為正犯。」。修正後刑法第
      28條規定之共同正犯，基於個人責任原則及法治國人權保
      障，限於直接從事構成犯罪事實之行為者（含共謀共同正
      犯），排除「陰謀共同正犯」及「預備共同正犯」之類型
      ，是修正後之共同正犯之可罰性要件之範圍業已限縮，應
      以修正後之規定較有利於行為人，惟被告既係直接從事構
      成犯罪事實之行為，則修正前刑法第28條規定，對之亦無
      不利。
    (三)刑法第266 條、第268 條之賭博罪，其法定刑均含科處罰
      金部分。而95年6 月14日修正公布，同年7 月1 日施行之
      刑法施行法增訂第1 條之1 規定：「中華民國九十四年一
      月七日刑法修正施行後，刑法分則編所定罰金之貨幣單位
      為新臺幣。九十四年一月七日刑法修正時，刑法分則編未
      修正之條文定有罰金者，自九十四年一月七日刑法修正施
      行後，就其所定數額提高為三十倍。但七十二年六月二十
      六日至九十四年一月七日新增或修正之條文，就其所定數
      額提高為三倍」，另刑法第33條第5 款修正為：「主刑之
      種類如下：五、罰金：新臺幣一千元以上，以百元計算之
      」；而依被告行為時之刑罰法律，罰金係以銀元為單位，
      並依罰金罰鍰提高標準條例第1 條前段規定之提高倍數10
      倍及修正前刑法第33條第5 款規定之罰金最低額1 元計算
      ；是比較修正前、後之法律規定，罰金最高額經換算後之
      結果並無二致，惟就罰金最低額部分，依新法規定為新臺
      幣1 千元；依舊法規定則為銀元1 元（即新台幣3 元）。
      因此，比較上述修正前、後之刑罰法律，自以被告行為時
      關於科處罰金刑之法律較有利於被告。
    (四)另就罰金刑之加減者，修正前刑法第68條規定：「拘役或
      罰金加減者，僅加減其最高度」；修正後刑法第67條規定
      ：「有期徒刑或罰金加減者，其最高度及最低度同加減之
      」，本件被告有連續犯加重之情形，應以修正前刑法第68
      條之規定為有利於被告。
    (五)又被告行為後，刑法第41條亦已修正，原刑法第41條第1
      項前段規定：「犯最重本刑為五年以下有期徒刑以下之刑
      之罪，而受六個月以下有期徒刑或拘役之宣告，因身體、
      教育、職業、家庭之關係或其他正當事由，執行顯有困難
      者，得以一元以上三元以下折算一日，易科罰金。」，另
      被告行為時之易科罰金折算標準，依修正前罰金罰鍰提高
      標準條例第2 條前段（現已刪除）之規定，就其原定數額
      提高為100 倍折算1 日，則被告行為時之易科罰金折算標
      準，應以銀元100 元至300 元折算1 日，經折算為新臺幣
      後，係以新臺幣300 元至900 元折算為1 日。惟95年7 月
      1 日修正公布施行之刑法第41條第1 項前段則規定：「犯
      最重本刑為五年以下有期徒刑以下之刑之罪，而受六個月
      以下有期徒刑或拘役之宣告者，得以新臺幣一千元、二千
      元或三千元折算一日，易科罰金。」比較修正前後之易科
      罰金折算標準，以95年7 月1 日修正公布施行前之規定，
      較有利於被告。
    (六)綜上整體比較之結果，以舊法有利於被告，依新刑法第2
      條第1 項前段之規定，自應適用被告行為時之舊法處斷。
三、核被告甲○○如事實欄第一項編號一所示犯行，係犯刑法第
    268 條前段之意圖營利供給賭博場所罪、同條後段之意圖營
    利聚眾賭博罪及同法第266 條第1 項前段之在公眾得出入場
    所賭博罪；被告如事實欄第一項編號二所示犯行，則係犯刑
    法第268 條前段之意圖營利供給賭博場所罪、同條後段之意
    圖營利聚眾賭博罪。被告於各該當期「六合彩」或「大樂透
    」開獎前之多次收受賭客簽單、簽注金之賭博行為，乃係基
    於單一之賭博犯意接續所為，應各論以圖利供給賭博場所、
    圖利聚眾賭博及普通賭博之接續犯。被告前後數期收受「六
    合彩」或「大樂透」賭博簽單及簽注金等犯行，即其前後多
    次圖利供給賭博場所、圖利聚眾賭博及普通賭博之犯行，時
    間緊接，所犯構成要件相同，顯係基於概括犯意反覆為之，
    均為連續犯，應依修正前刑法第56條規定，各以一罪論，並
    均加重其刑。被告所犯圖利供給賭博場所、圖利聚眾賭博及
    普通賭博三罪，係基於一個賭博犯意之決定，達成其同一犯
    罪之各個舉動，應屬法律概念之一行為，其一行為觸犯上開
    三罪名，為想像競合犯，應依修正前刑法第55條規定，從一
    重之意圖營利聚眾賭博罪處斷。又被告與組頭「阿琴」間，
    就上開意圖營利提供賭博場所罪及意圖營利聚眾賭博罪犯行
    間，有犯意聯絡及行為分擔，依修正前刑法第28條之規定，
    均為共同正犯。又前開移送併案審理部分，雖未據檢察官併
    同聲請簡易判決處刑，但因與本件聲請簡易判決處刑並論罪
    科刑部分，有連續犯之裁判上一罪關係，本院自應併予審理
    ，附此說明。原審以被告罪證明確予以論科，固非無見，惟
    原判決未及審酌被告併案部分之犯罪事實，尚有未合；此外
    ，原審未認定被告與組頭「阿琴」成立共同正犯，認事用法
    亦有違誤，檢察官之上訴意旨指摘原判決不當，核有理由，
    應由本院予以撤銷改判。爰審酌被告甲○○正值壯年，身心
    正常，不思從事正當工作以謀生計，竟投機取巧、罔視法治
    而經營「六合彩」、「大樂透」之賭博，期間為警查獲數次
    ，仍不知悔改，一再重操舊業，其犯罪之動機、目的、手段
    均非可取，所為助長社會賭博不良風氣，所生危害非輕，惟
    其犯罪後尚知坦承犯行之態度等一切情狀，量處如主文第二
    項所示之刑，併依修正前刑法第41條第1 項前段之規定諭知
    易科罰金之折算標準，以資懲戒。
四、又刑法第38條關於沒收之規定，亦同於95年7 月1 日修正施
    行，惟因沒收係屬從刑，應隨同主刑適用同一準據法，而前
    開比較新舊法結果，既應整體適用修正前刑法相關規定，則
    有關沒收部分，自應適用修正前刑法第38條規定。是如附表
    一編號一至四、附表二編號一至三、及附表三編號一至二所
    示之物，均為被告所有供犯本件之罪所用之物（詳情如附表
    所示），均應依修正前刑法第38條第1 項第2 款之規定沒收
    之。至如附表一編號五、附表三編號三至五所示之物，均非
    違禁物，亦非被告所有供犯本件犯罪所用之物（詳情如附表
    所示），爰均不宣告沒收。
五、上訴及93年度偵字第4531號偵查卷併案意旨書事實(二)所述：
    被告甲○○意圖營利自94年12月間某日起至95年1 月29日止
    ，提供其所經營位於臺北縣新莊市○○路38之11號之便利商
    店為賭博場所，供由不特定人以麻將為賭具賭博財物，並向
    賭客收取抽頭金，因認被告就此部分亦涉有刑法第268 條提
    供賭博場所聚眾賭博罪嫌云云。惟查：
    (一)按犯罪事實應依證據認定之，無證據不得認定其犯罪事實
      ，刑事訴訟法第154 條第2 項定有明文。又刑事訴訟上證
      明之資料，無論為直接或間接證據，均須達於通常一般之
      人均不致有所懷疑，而得確信其為真實之程度，始得據為
      有罪之認定，若其關於被告是否犯罪之證明未能達此程度
      ，而有合理懷疑之存在，致使無從形成有罪之確信，根據
      「罪證有疑，利於被告」之證據法則，即不得遽為不利被
      告之認定，亦有最高法院76年度臺上字第4986號判例可稽
      。其以情況證據（即間接證據）斷罪時，尤須基於該證據
      在直接關係上所可證明之他項情況事實，本乎推理作用足
      以確證被告有罪，方為合法，不得徒憑主觀上之推想，將
      一般經驗有利被告之其他合理情況逕予排除，此觀諸最高
      法院32年上字第67號判例意旨亦彰彰甚明。
    (二)經查，被告甲○○提供上址予乙○○、丁○○、戊○○、
      丙○○打麻將時，並未向該四人收取抽頭金或其他費用一
      節，業據證人乙○○、丁○○、戊○○、丙○○等四人於
      本院審理中證述明確，互核一致（見本院卷第57-68 頁）
      。證人即95年1 月25日查獲本案賭博之員警蔡明成於本院
      審理中亦證稱：本件查獲當時，並沒有查扣到抽頭金等語
      明確（見本院卷第70頁）。
    (三)本件檢察官上訴及併案意旨認被告甲○○涉有經營麻將賭
      博抽頭等行為，無非以證人乙○○於警詢之證述為唯一證
      據（見95年度偵字第2558卷第15-17 頁），惟證人乙○○
      前開警詢中之供述與其本人在本院前揭結證後所證述之情
      節完全不符，亦與同時被查獲之賭客丁○○、戊○○、丙○○等人於警詢、審理中所言不同，自難遽予採信。此外
      ，證人即員警蔡明成於本院審理中固證稱，查獲當時係現
      場賭客向警察說有抽頭，才將賭客帶到派出所調查云云，
      惟於現場既未查扣賭博抽頭之事證，則其聽取賭客傳聞所
      為證言，自難憑為認定被告有罪之依據。從而，本院要難
      僅憑上開乙○○單一且矛盾之警詢證言及證人即員警蔡明
      成之傳言，遽認被告甲○○確有經營麻將賭博抽頭之行為
      。
    (四)從而，本件檢察官上訴及前開併案意旨書事實(二)所指被告
      甲○○上開意圖營利提供場所聚眾從事麻將賭博之犯行既
      屬不能證明，則與前揭本院論罪科刑部分不生裁判上一罪
      之關係，自應退由檢察官另行偵處，附此敘明。
據上論斷，應依刑事訴訟法第455 之1 第1 項、第3 項、第369
條第1 項前段，第364 條、第299 條第1 項前段，，刑法第2 條
第1 項前段、第266 條第1 項、第268 條、修正前刑法第28條、
第55條、第56條、第33條第5 款、第68條、第41條第1 項前段，
罰金罰鍰提高標準條例第1 條前段、修正前同條例第2 條，判決
如主文。
本案經檢察官張誌洋到庭執行職務。
中    華    民    國    95    年    11    月    10    日
                  刑事第五庭審判長法  官  陳坤地
                                  法  官  李麗珠
                                  法  官  許映鈞
以上正本證明與原本無異。
如不服本判決，應於送達後10日內向本院提出上訴狀（須附繕本
）。
                                  書記官  呂苗澂
中    華    民    國    95    年    11    月    13    日
附錄本案所犯法條：
中華民國刑法第266條
在公共場所或公眾得出入之場所賭博財物者，處1 千元以下罰金
。但以供人暫時娛樂之物為賭者，不在此限。
當場賭博之器具與在賭檯或兌換籌碼處之財物，不問屬於犯人與
否，沒收之。
中華民國刑法第268條
意圖營利，供給賭博場所或聚眾賭博者，處3 年以下有期徒刑，
得併科3 千元以下罰金。
附表一：（係於95年1 月3 日為警在臺北縣新莊市○○路38之11
          號所查獲之物）
┌──┬─────┬────────┬──────────┐
│編號│  品名    │    用   途     │沒收與否之理由及依據│
├──┼─────┼────────┼──────────┤
│ 一 │計算機一部│被告所有用以計算│依修正前刑法第38條第│
│    │          │六合彩之彩金，係│1項第2款沒收。      │
│    │          │其所有供犯刑法第│                    │
│    │          │268 條之罪所用之│                    │
│    │          │物。            │                    │
├──┼─────┼────────┼──────────┤
│ 二 │下注簽單影│賭客簽賭後，被告│依修正前刑法第38條第│
│    │本五紙    │整理製作交付組頭│1項第2款沒收。      │
│    │          │「阿琴」，係其所│                    │
│    │          │有供犯刑法第268 │                    │
│    │          │條之罪所用之物。│                    │
├──┼─────┼────────┼──────────┤
│ 三 │六合彩開獎│被告自己於前開公│依修正前刑法第38條第│
│    │單一紙    │眾得出入之場所簽│1項第2款沒收。      │
│    │          │賭六合彩參考用，│                    │
│    │          │係其所有供犯刑法│                    │
│    │          │第266 條第1 項之│                    │
│    │          │罪所用之物。    │                    │
├──┼─────┼────────┼──────────┤
│ 四 │電話一具  │被告自己於前開公│依修正前刑法第38條第│
│    │          │眾得出入之場所用│1項第2款沒收。      │
│    │          │以與他人討論簽牌│                    │
│    │          │號碼，係其所有供│                    │
│    │          │犯刑法第266 條第│                    │
│    │          │1項 之罪所用之物│                    │
│    │          │。              │                    │
├──┼─────┼────────┼──────────┤
│ 五 │新臺幣伍仟│無。            │並無證據證明係被告收│
│    │元        │                │受賭客之簽注金，亦無│
│    │          │                │證據證明係被告自己簽│
│    │          │                │賭之款項，故不予沒收│
│    │          │                │。                  │
└──┴─────┴────────┴──────────┘
附表二：（係於95年1 月25日為警在臺北縣新莊市○○路38之11
          號所查獲之物）
┌──┬─────┬────────┬──────────┐
│編號│  品名    │    用   途     │沒收與否之理由及依據│
├──┼─────┼────────┼──────────┤
│ 一 │下注簽單影│賭客簽賭後，被告│依修正前刑法第38條第│
│    │本一本    │整理製作交付組頭│1項第2款沒收。      │
│    │          │「阿琴」，係其所│                    │
│    │          │有供犯刑法第268 │                    │
│    │          │條之罪所用之物。│                    │
├──┼─────┼────────┼──────────┤
│ 二 │寫滿號碼之│被告所有置放於上│依修正前刑法第38條第│
│    │計算紙一冊│開地點供賭客塗寫│1項第2款沒收。      │
│    │          │、討論、思考以決│                    │
│    │          │定簽賭號碼之用，│                    │
│    │          │係其所有供犯刑法│                    │
│    │          │第268 條之罪所用│                    │
│    │          │之物。          │                    │
└──┴─────┴────────┴──────────┘
附表三：（係於95年5 月16日為警在臺北縣新莊市○○路86號1
          樓所查獲之物）
┌──┬─────┬────────┬──────────┐
│編號│  品名    │    用   途     │沒收與否之理由及依據│
├──┼─────┼────────┼──────────┤
│ 一 │計算機一部│被告所有用以計算│依修正前刑法第38條第│
│    │          │六合彩之彩金，係│1項第2款沒收。      │
│    │          │其所有供犯刑法第│                    │
│    │          │268 條之罪所用之│                    │
│    │          │物。            │                    │
├──┼─────┼────────┼──────────┤
│ 二 │下注簽單影│賭客簽賭後，被告│依修正前刑法第38條第│
│    │本十六紙  │整理製作交付組頭│1項第2款沒收。      │
│    │          │「阿琴」，係其所│                    │
│    │          │有供犯刑法第268 │                    │
│    │          │條之罪所用之物。│                    │
├──┼─────┼────────┼──────────┤
│ 三 │大樂透開獎│被告自己簽賭六合│因本件查獲地點並非公│
│    │單二紙    │彩參考用，非犯刑│開場所或公眾得出入之│
│    │          │法第268 條之罪所│場所，故被告此部分不│
│    │          │用之物。        │構成刑法第266 條第1 │
│    │          │                │項之罪，不予沒收。  │
├──┼─────┼────────┼──────────┤
│ 四 │電話一具  │被告自己簽賭時用│因本件查獲地點並非公│
│    │          │以與他人討論簽牌│開場所或公眾得出入之│
│    │          │號碼所用，非犯刑│場所，故被告此部分不│
│    │          │法第268 條之罪所│構成刑法第266 條第1 │
│    │          │用之物。        │項之罪，不予沒收。  │
│    │          │                │                    │
├──┼─────┼────────┼──────────┤
│ 五 │傳真機一台│被告用以影印賭客│並非違禁物，亦無證據│
│    │          │之簽單。        │證明係被告所有之物（│
│    │          │                │應係被告之夫所有），│
│    │          │                │爰不宣告沒收。      │
└──┴─────┴────────┴──────────┘


司法院資訊處製作；財團法人民間司法改革基金會備份。
